臺灣高等法院民事判決　八十九年度重上字第四八二號
　　　上　訴　人　　丁○○
　　　　　　　　　　丙○○
　　　　　　　　　　戊○○
　　　　　　　　　　甲○○
　　　被　上訴人　　周　
右當事人間確認通行權存在等事件，上訴人對於中華民國八十九年九月五日臺灣臺北地
方法院八十八年重訴字第一三一二號第一審判決提起上訴，並為訴之追加，本院判決
如左：
　　　主　　　文
原判決關於駁回上訴人後開第二項之訴部分，並訴訟費用之裁判廢棄。
被上訴人應依序給付(1)上訴人丁○○新台幣貳萬伍仟捌佰陸拾陸元、(2)丙○○新台幣
貳萬伍仟捌佰陸拾陸元、(3)戊○○壹萬壹仟陸佰捌拾玖元、(4)甲○○新台幣壹萬零捌
佰伍拾元，及各自民國八十八年四月十八日起至清償日止，按年息百分之五計算之利
息。
其餘上訴駁回。
被上訴人應依序給付(1)上訴人丁○○新台幣壹萬貳仟玖佰伍拾捌元、(2)丙○○新台幣
壹萬貳仟玖佰伍拾捌元、(3)戊○○肆仟玖佰捌拾貳元、(4)甲○○新台幣肆仟玖佰柒拾
柒元，及各自民國九十年十二月十三日起至清償日止，按年息百分之五計算之利息。
其餘追加之訴及假執行之聲請均駁回。
第一、二審及追加之訴，訴訟費用由被上訴人負擔拾分之壹，餘由上訴人負擔。
　　　事　　　實
甲、上訴人方面：
壹、聲明：求為判決：
一、原判決廢棄。
二、確認上訴人就座落台北市○○區○○段一小段一四二、一四五地號土地上之「泰
    華商業大樓」地下室停車場如附圖所示編號Ａ部分（即門牌號碼：台北市○○路
    廿五號地下樓，建號：台北市○○區○○段一小段九０八號）之汽車坡道（面積
    三十六平方公尺），上訴人有人車通行權。被上訴人並應容忍上訴人通行上揭汽
    車坡道出入口。
三、被上訴人應給付上訴人丁○○新台幣貳拾參萬捌仟捌佰貳拾肆元整，及其中新台
    幣壹拾伍萬肆仟零捌拾元自起訴狀繕本送達之翌日起，其餘捌萬肆仟柒佰肆拾肆
    元自九十年十二月十三日起，均至清償日止，按年息百分之五計算之利息。
四、被上訴人應給付上訴人丙○○新台幣貳拾捌萬肆仟玖佰伍拾貳元整，及其中新台
    幣拾捌萬參仟捌佰肆拾元自起訴狀繕本送達之翌日起，其餘壹拾萬壹仟壹佰壹拾
    貳元自九十年十二月十三日起，均至清償日止，按年息百分之五計算之利息。
五、被上訴人應給付上訴人甲○○新台幣壹拾萬柒仟壹佰參拾陸元整，及其中新台幣
    陸萬玖仟壹佰貳拾元自起訴狀繕本送達之翌日起，其餘參萬捌仟零壹拾陸元自九
    十年十二月十三日起，均至清償日止，按年息百分之五計算之利息。
六、被上訴人應給付上訴人戊○○新台幣壹拾壹萬參仟零捌拾捌元整，及其中新台幣
    柒萬貳仟玖佰陸拾元自起訴狀繕本送達之翌日起，其餘肆萬零壹佰貳拾捌元自九
    十年十二月十三日起，均至清償日止，按年息百分之五計算之利息。
七、第三、四、五及六項聲明，上訴人願供擔保請准宣告假執行。
貳、陳述：除引用原判決書之記載外，補稱：
一、上訴人於原審起訴請求被上訴人給付自八十三年二月二十六日起至八十八年二月
　　二十六日止之損害賠償，茲擴張訴之聲明並請求八十八年二月二十七日至九十年
　　十一月二十六日之損害賠償。又上訴人間就系爭車位之持分（包括建物及土地）
　　均不相同，得請求之不當得利當亦不相同，爰依建物、土地持分及相關申報價值
　　計算各上訴人間之比例（丁○○：0.321、丙○○：0.383、甲○○：0.144、戊
　　○○：0.152）及得請求之不當得利。
二、上訴人對於系爭坡道確有通行之必要，本件應類推適用民法第七百八十七條第一
　　項與八百條之規定。
三、被上訴人關於本件權利之行使，有違誠實信用原則。
參、證據：除引用原審立證方法外，補提：八十九年二月十八日台北市建成地政事務
    所土地複丈成果圖影本、七十五年八月二十二日協議書影本、泰華大廈第七屆管
    理委員會自民國七十五年八月至七十六年四月管理費收支結餘核算總表影本、乙
    ○律師事務所八十八年元月二十七日（八八）年函律字第０３５號函影本、六十
　　七年一月十二日台北市建成地政事物所建物測量成果圖謄本影本、原始設計藍圖
　　影本、建物登記謄本正本及建築改良物所有權狀影本、八十九年二月十八日勘驗
　　筆錄附圖影本、盧立華七十六年九月二十二日存證信函影本、台北市○○路外公
　　共停車場一覽表、物權修正草案第八百條之一、台北市政府工務局核發之使用執
　　照影本、台北市○○區○○段一小段第一四二、一四五地號土地登記謄本正本、
　　系爭地下室之建物登記謄本正本、系爭地下室之九十年度房屋稅單影本、申請補
　　發八十三年至八十八年各年度房屋稅繳稅證明及評定現值之申請書影本、系爭房
　　屋自八十三年至八十八年間之房屋評定現值、台北市○○區○○段一小段一四五
　　地號土地登記謄本影本、同段一三三二、一三三四、一三三五、一三三七、一三
　　三八、一三三九、一三四二建號建物登記謄本影本、台北市○○區○○段一小段
　　一四五地號歷年申報地價影本等。
乙、被上訴人方面：
壹、聲明：
一、上訴駁回。
二、如受不利之判決，被上訴人願供擔保請准宣告免為假執行。
貳、陳述：除引用原判決書之記載外，補稱：
一、上訴人丁○○、丙○○為系爭大樓之起造人，於辦理地政登記時，為一己之私，
    竟將原應分擔之公共設施比例超額分配至其他區分所有權人名下，致使每一區分
    所有權人均分配超過自己應有部分所應負擔之比例，每年繳納額外之房屋稅、地
    價稅與維修管理等費用。而上訴人等同為本大樓之區分所有權人，卻未有任何公
    共設施之登記分擔，純享權利而不盡義務，其他區分所有權人若非經此一事件，
    尚不知此種情形，權益受損而不自知，被上訴人為此而為權利之主張，係為維護
    大樓全體共有人之利益，並非故意以損害他人為目的。上訴人先行侵害他人之權
    利在先，復否認責任於後，不思對大樓共有人之損失加以彌補，反而指稱係權利
    之濫用，自非法之所許。
二、上訴人丁○○與丙○○所主張各超過新台幣（下同）三萬三千四百五十五元部分
    與戊○○主張超過一萬六千六百一十二元及甲○○主張超過一萬五千八百二十七
    元部分（計算方式如被上訴人九十一年三月十五日答辯（五）狀附表）與土地法
    第九十七條與平均地權條例第十六條規定相違，其主張自不可採。
參、證據：除引用原審立證方法外，補提：建物登記謄本，並聲請向台北市建成地政
　　事務所函查系爭土地上之建物總面積為何；聲請傳訊證人穆蘭薰、呂德源。
　　　理　　　由
一、
１、按提起積極確認之訴，祇須主張權利存在者對否認其主張者提起，當事人即為適
　　格。否認之人有數人者，除有必須合一確定之情形外，無強令原告對否認人全體
　　提起確認之訴之法律上理由（最高法院著有七十八年度台上字第七七四號判決可
　　資參照）。本件確認通行權存在之訴，並非固有必要共同訴訟，被上訴人否認上
　　訴人對系爭坡道有通行權，上訴人對之提起本件確認之訴，不生被訴當事人適格
　　欠缺之問題。
２、上訴人於原審聲明第二項為「被告（即被上訴人）應給付原告（即上訴人）四十
　　八萬元（即83.2.26至88.2.26五年之每月八千元相當於租金之損害）及自起訴狀
　　繕本送達翌日（八十八年四月十八日）起至起清償日止，按年息百分之五計算之
　　利息。」，於提起上訴後，於九十年十二月十二日擴張為「被上訴人應給付上訴
　　人七十四萬四千元，及其中四十八萬元自起訴狀繕本送達翌日，其餘二十六萬四
　　千元（即自88.2.27至90.11.26）自聲明狀送達翌日（即九十年十二月十三日）
　　起，均至清償日止，按年息百分之五計算之利息。」，核係擴張應受判決事項之
　　聲明，與民事訴訟法第四百四十六條第一項、第二百五十五條第一項第三款規定
　　無違，應予准許。至上訴人復於九十一年二月六日變更聲明如上訴聲明三至六所
    示，乃係分別上訴人各人之請求範圍，應係更正事實上之陳述，非為訴之變更。
二、上訴人主張門牌號碼：台北市○○路二五號地下樓（泰華大樓），建號：台北市
　　中正區○○段○○段九０七建號建物（基地坐落台北市○○區○○段一小段一四
　　二、一四五地號土地，下稱系爭地下室）為上訴人丁○○、丙○○、戊○○、甲
　　○○（於八十三年六月二十三日取得權利）四人與訴外人鍾青雲所共有（各共有
　　人之應有部分依序為：一百分之二十、一百分之二十、一萬分之一九二五、一萬
　　分之一九二五、一萬分之二一五０），上開建物並經台北市政府工務局核發使用
　　執照，規劃為防空避難兼停車場使用。而附圖編號Ａ部分（下稱系爭坡道），原
    係建為汽車昇降機，嗣於民國七十五年間，被上訴人任泰華大樓管理委員會（下
    稱管委會）主任委員時，管委會借用系爭地下室經營停車場，而由上訴人丁○○
    代系爭地下室共有人與管委會及百齡建設股份有限公司（下稱百齡公司）於七十
    五年八月二十二日共同簽署協議，約定系爭地下室由上訴人及百齡公司免費提供
    管委會作為停車場管理使用壹年，該停車場之汽車昇降機等由管委會負責修復及
    安全，借用時期屆滿，管委會應即無條件歸還上訴人及百齡公司，對於該停車場
    之設備如有修理、換新、新增等概歸上訴人及百齡公司所有，不得要求任何補貼
    或拆除，嗣管委會出資拆除原屬於停車場之機械式昇降設備，改建成坡道，並為
    系爭地下室停放車輛之人車唯一出入口。依前開約定，上訴人自得使用系爭坡道
　　為出入，且亦足證上訴人與泰華商業大樓全體住戶間確存有得通行使用系爭坡道
　　之協議存在。詎被上訴人於八十八年一月二十七日發函予上訴人，謂系爭坡道原
　　設計圖為電氣室之公共設施，為泰華商業大樓所有權人全體所共有，上訴人四人
　　之系爭地下室並無共同使用部分，不能使用該坡道，則上訴人所共有之地下室形
　　成與公路無適宜之連絡，此嚴重影響上訴人四人車輛進出之權利。又被上訴人自
　　八十二年起即無權占用如附圖編號Ｃ之停車位（面積一四平方公尺，下稱系爭停
　　車位）。爰類推適用民法第七百八十七條第一項、第八百條規定，請求判決如上
　　訴聲明一所示，並請求被上訴人給付如上訴聲明三至六所示損害賠償。
    被上訴人對系爭地下室為上訴人與鍾青雲共有，於七十五年間，被上訴人任泰華
    大樓管委會主委時將附圖編號Ａ部分施作坡道供系爭地下室停放之汽車通行，及
    被上訴人於八十八年一月二十七日發函上訴人，謂上訴人所有系爭地下室所有停
    放車輛（本大樓所有權人車輛除外）依法不得使用該大樓所有公共設施出入口之
    車道等語，暨其自八十三年二月二十六日迄九十年十一月二十六日使用如附圖Ｃ
    部分之停車位等情不爭執。惟辯以系爭大樓於六十七年完工後迄至七十五年間，
　　系爭地下室並無做任何使用，亦從未設置汽車升降機，僅有上訴人設置之鐵架，
　　並無相關升降機所需設置之馬達等物品。上訴人所主張通行之部分，為本大樓公
　　共設施之「電氣室」，根據建築技術規則之相關規定，大樓應設置電氣室，且不
　　可移作其他用途，上訴人主張通過他人建築物中所不可或缺之公共設施，致使大
　　樓公共安全遭受損害，自為法所不許，況系爭地下室後方有樓梯可與外界聯絡，
　　並非與外界阻隔不通，自無通行大樓公共設施之必要。上訴人所提協議書之當事
　　人係管委會，該協議書對被上訴人或其他共有人間均不生效力，且該協議書無提
　　及坡道之存在，顯見無論被上訴人或其他共有人從無同意上訴人丁○○通行坡道
　　。又上訴人丁○○、丙○○為系爭大樓之起造人，於辦理地政登記時，為一己之
　　私，竟將應分擔之公共設施比例超額分配至其他區分所有權人名下，致每年繳納
　　額外之房屋稅、地價稅與維修管理等費用，而上訴人等同為本大樓之區分所有權
　　人，卻未有任何公共設施之登記分擔。上訴人主張類推適用民法第七百八十七條
　　、第八百條等規定通行系爭坡道，並無理由。被上訴人使用系爭停車位係經原百
　　齡公司之負責人盧立華同意無償使用借貸迄今，並非無權占用，自無返還不當得
　　利之義務。又上訴人並未舉證系爭車位有出租之可能，其請求不當得利，顯於法
　　不合。又被上訴人可能獲得之利益不會逾法定租金數額之上限等語資為抗辯。
    （原審為上訴人敗訴之判決，上訴人提起上訴。）
三、上訴人主張系爭九０七建號地下層（面積八九四、三五平方公尺）為上訴人丁○
　　○、丙○○、戊○○、甲○○與訴外人鍾青雲共有（應有部分依序為：一百分之
　　二十、一百分之二十、一萬分之一九二五、一萬分之一九二五、一萬分之二一五
　　０），依台北市政府工務局核發之使用執照所示：系爭地下室用途為「防空避難
　　室停車場」，又附圖編號Ａ部分原係建為汽車昇降機。嗣於民國七十五年八月二
　　十二日，被上訴人任管委會主委時，與上訴人丁○○及百齡公司代表人盧立華簽
　　訂協議，約定由丁○○、百齡公司提供泰華大樓之地下室停車場供管委會作為停
　　車場管理使用一年，被上訴人乃於附圖編號Ａ部分施作坡道供汽車通行。被上訴
　　人於八十八年一月二十七日發函上訴人等，謂其為泰華大樓公共使用部分之共有
　　人，上訴人所有系爭地下室所有停放車輛（本大樓所有權人車輛除外）依法不得
　　使用該大樓所有公共設施出入口之車道等語，及被上訴人自八十三年二月二十六
　　日迄九十年十一月二十六日期間使用如附圖編號Ｃ之停車位（面積一四平方公尺
　　）等情，業據提出建物登記簿謄本、協議書、被上訴人函、使用執照竣工圖、使
　　用執照存根等為證（調解卷第一三、一四、一七、一八頁，本院卷第二七、一三
　　四頁、一四０頁），且經證人穆蘭薰（系爭泰華大樓原任管理員）結證在卷（本
　　院卷第一五０、一五一頁），及經原審法院履勘現場並囑託台北市建成地政事務
　　所派員繪製複丈成果圖可按，且為被上訴人所不爭執，堪認為真正。
四、上訴人另主張附圖編號Ａ部分原係建為汽車升降機，被上訴人任管委會主委時，
　　始將原機械式升降機改建為坡道，並為系爭地下室停放車輛之人車唯一出口，苟
　　無該出口，則系爭地下室所謂做為停車場使用，將完全屬於空談，依七十五年八
　　月二十二日，上訴人丁○○、百齡公司代表盧立華及泰華大樓管委會主委乙○所
　　立協議第二條約定，上訴人自得使用系爭坡道。被上訴人所發上述八十八年一月
　　二十七日函，謂上訴人不能使用該坡道，則上訴人所共有之地下室形成與公路無
　　適宜之連絡，被上訴人關於本件權利之行使，有違誠實信用原則，爰類推適用民
　　法第七百八十七條第一項、第八百條規定請求確認上訴人就如附圖編號Ａ部分，
　　有人車通行權，被上訴人並應容認上訴人通行上揭汽車坡道出入口等語。被上訴
　　人則以上開情詞置辯。經查：
１、依被上訴人提出之建物測量成果圖謄本（建號九０八）所示，附圖編號Ａ之位置
　　，原係電器室，為泰華大樓之公共使用部分（見原審卷第一八頁及附圖）。又上
　　訴人所共有之系爭地下室就該公共使用部分，並無應有部分，有系爭地下室（九
　　０七建號）建物謄本可按（見調解卷第一三頁，九０七建號對共同使用部分九０
　　八建號之持分為０分之０），且為上訴人所不爭執。又上訴人丁○○、丙○○及
    百齡公司等為系爭泰華大樓建物之原始起造人，為上訴人所不爭執，從而被上訴
　　人抗辯，上訴人丁○○等於辦理系爭建物第一次所有權登記時，故意未將系爭地
　　下室分擔公共設施乙節，尚堪採信。又系爭地下室尚有樓梯可與外界聯絡，此為
　　上訴人所不爭執，則上訴人丁○○等於辦理系爭建物第一次所有權登記時，是否
　　有依系爭使用執照所載用途為「停車場」使用，即不無疑義？
２、上訴人所提七十五年八月廿二日協議書，其立協議書人為甲方：泰華大樓管理委
　　員會主任委員周，乙方：丁○○，丙方：百齡公司代表人盧立華。其內容略以
    「一、泰華大樓地下室由乙丙方免費提供甲方作為停車場管理使用壹年。但目前
    該停車場之汽車升降機及本電配管等如有損壞，概由甲方負責修復及安全並負責
    清理消毒地下室。二、前條免費管理使用壹年，應自甲方將地下室升降機修理可
    使用時算起，但如修理時間超過三個月以上時，則壹年的使用時間以本（75）年
    十二月一日起算。約定時間期滿甲方應即無條件歸還乙丙方，對於該停車場之設
    備如有修理、換新、新增等概歸乙丙方所有，不得要求任何補貼或拆除。」等情
　　（見本院卷第二七、二八頁）。上開協議書，並未提及甲方將汽車升降機拆除改
　　建坡道，且該汽車升降機坐落位置屬九０八建號公共設施，而非上訴人所有之系
　　爭九０七建號地下室，是尚無從依上開協議書認泰華大樓管委會或被上訴人同意
　　上訴人使用系爭坡道。
３、按民法第七百八十七條第一項前段規定：「土地與公路無適宜之聯絡，致不能為
　　通常使用者，土地所有人得通行周圍地以至公路。」，其立法意旨為「按不通公
    路之土地，及通公路非常困難之土地，不得不於其四周圍繞地之所有權，量加限
    制，故許此項土地之所有人，於四周繞地有通行權，所以全其土地之用也。」。
　　本件上訴人所有系爭地下室乃建物，並非土地，上訴人主張通行之「坡道」亦為
　　他人共有之建物公共使用部分，已如上述。是本件情形與民法第七百八十七條第
　　一項前段規範之情形，並不相同，自無從適用上開規定之餘地。雖上訴人主張類
　　推適用云云，惟查民法學說上所謂的類推適用，必須就該事項法律漏未規定而立
　　法者之真意並非就該事項故意未予規定，且性質相同者，方有類推適用之可能。
　　本件性質亦難認與民法第七百八十七條第一項規定性質相同，而得主張類推適用
    。
４、次按民法第八百條「前條情形（指同法第七百九十九條建築物之區分所有之範圍
　　），其一部分之所有人，有使用他人正中宅門之必要者，得使用之。但另有特約
    或另有習慣者，從其特約或習慣。因前項使用，致所有人受損害者，應支付償金
　　。」，其立法意旨為「凡一建築物，而由數人區分各有其一部分者，各共有人得
　　自由處分其應有部分，其一部分之所有人，不得處分其他所有人應分得之建築物
　　，此屬當然之理。但其建築物之正中宅門，雖不區分，其一部分之所有人，有使
　　用之必要者，仍准使用之。若各共有人中另有特約或另有習慣者，則應從其特約
　　或習慣，以適合當事人之意思，否則一部分之所有人於必要時，仍得使用正中宅
　　門。」。又樓房之分層所有，即屬民法第八百條所揭情形之一種，其正中宅門口
　　雖非共同部分，仍有第八百條之適用。至第八百條所謂有使用他人正中宅門之必
    要者，係指依客觀事實有使用之必要者而言，如非使用他人之正中宅門，即無從
    通行出外者，自包含在內（最高法院五二年台上字第一０五六號判例意旨參照）
    。
    查上訴人丁○○、丙○○及百齡公司等為系爭泰華大樓建物之原始起造人，上訴
　　人丁○○等於辦理系爭建物第一次所有權登記時，故意未將系爭九０七建號地下
　　室分擔九０八建號之公共設施，上訴人丁○○等於辦理系爭建物第一次所有權登
　　記時，是否有依系爭使用執照所載用途為「停車場」使用，已有疑義。且附圖編
　　號Ａ部分依使用執照所載竣工圖為「汽車升降機」，並非坡道，被上訴人於七十
　　五年間任管委會主委時，將原汽車升降機拆除，改建系爭坡道，並未向主管建築
　　機關為變更登記，為兩造所不爭執，則該坡道應屬「違章建築」。是縱依上訴人
　　主張類推適用民法第八百條第一項規定，其亦僅得主張被上訴人容忍其通行使用
　　執照竣工圖之「汽車升降機」，而非系爭坡道。是上訴人主張類推適用上開規定
　　，請求確認如上訴聲明二所示，亦無理由。至上訴人丁○○、丙○○主張其等亦
　　為泰華大廈之住戶，為系爭坡道之共有人，自應有通行之權利云云。查被上訴人
　　上開八十八年一月二十七日函，內容係謂上訴人所有系爭地下室所有停放車輛（
　　本大樓所有權人車輛除外）依法不得使用該大樓所有公共設施出入口之車道等語
　　，已如上述，即被上訴人就上訴人丁○○、丙○○以大樓所有權人（即九０八建
　　號公共設施共有人）之資格通行系爭坡道，並無反對之意，且上訴人亦自陳十餘
　　年來，汽車自系爭坡道通行，並未遭阻（參見本院卷第一五二頁），從而，上訴
　　人此部分主張，亦無足取。
５、綜上所述，上訴人主張類推適用民法第七百八十七條、第八百條第一項規定，請
    求判決如上訴聲明二所示，即屬無據，應予駁回。
五、
１、上訴人另主張被上訴人無權占有如附圖編號Ｃ部分車位（十四平方公尺），爰請
　　求自八十三年二月二十六日至九十年十一月二十六日相當於租金之損害賠償（如
　　上訴聲明三至六所示）等語。
    被上訴人則否認其係無權占有，辯以係百齡公司之盧立華同意無償使用云云。查
    縱認被上訴人所辯係盧立華同意伊使用系爭車位，亦僅被上訴人與盧立華間債之
    關係，而上訴人等為系爭車位之所有權人，則被上訴人所得向盧立華主張之債權
    ，亦不得對抗上訴人之物權。況依上訴人所提盧立華七十六年九月二十二日所發
　　存證信函，盧立華已請求被上訴人返還等情（見本院卷第六九至七八頁）；被上
　　訴人復未舉證，其有何可對上訴人主張之占有權限，上訴人主張被上訴人係無權
　　占有系爭車位乙節，應堪認為真正。
２、按無權占有他人土地，可能獲得相當於租金之利益為社會通常之觀念（最高法院
　　六十一年臺上字第一六九五號判例參照）。從而上訴人以被上訴人無權占有系爭
　　停車位受有相當於租金之損害，請求被上訴人賠償自八十三年二月二十六日至九
　　十年十一月二十六日相當租金之損害，即屬有據。
３、按城市地方房屋之租金，以不超過土地及其建築物申報總價額年息百分之十為限
　　，土地法第九十七條第一項定有明文。
    查系爭九０七建號地下樓面積為八九四．三五平方公尺，上訴人丁○○、丙○○
    、戊○○、甲○○之應有部分依序為：一百分之二十（即一七八．八七平方公尺
　　）、一百分之二十（即一七八．八七平方公尺）、一萬分之一九二五、一萬分之
　　一九二五、一萬分之二一五０，該地下樓八十三、八十四、八十五、八十六、八
　　十七、八十八年、八十九年課稅現值依序為：0000000元、000000
　　0元、0000000元、0000000元、0000000元、00000
　　00元、0000000元，被上訴人占用一四平方公尺等情，有建物登記簿謄
　　本、測量成果圖及台北市稅捐稽徵處九十年九月三日函可按（見本院卷第一八三
　　頁），且為兩造所不爭執。
    又系爭九０七建號地下樓坐落之基地為中正區○○段○○段一四二、一四五地號
    。一四二、一四五地號土地面積依序為四一平方公尺、一一九０平方公尺。一四
    二地號、一四五地號之八十年七月、八十三年七月、八十六年七月、八十九年七
    月每平方公尺之申報地價依序均為：八一二八八元、九一四八四元、九一四八四
    元、九一四八四元（見本院卷第一七三頁、二一八頁）。又上訴人丁○○就一四
    二地號土地有應有部分二四０四０分之五九八五，就一四五地號土地有應有部分
    二四０四０分之二一八五。上訴人丙○○就一四五地號土地有應有部分二四０四
    ０分之三八００，有土地登記簿謄本可按（見本院卷一三五、一三六頁、二一０
    頁）。至戊○○、甲○○則就系爭九０七建號地下樓之基地並無應有部分，此為
    上訴人所不爭執。又上訴人丁○○就泰華大樓另有建號九０九建號建物（基地坐
　　落一四二、一四五地號，面積七八二．０九平方公尺。）所有權全部（見本院卷
　　第三五頁）。丙○○就泰華大樓另有建號一三三二、一三三四、一三三五、一三
　　三七、一三三八、一三三九、一三四二、一三四三、一三四八、一三五三等十筆
　　建物（基地均坐落一四二、一四五地號，面積如附表所示）。又本院向台北市建
　　成地政事務所函詢系爭九０七建號建物可得受分配之基地所有權應有部分為若干
　　？該地政事務所函復因本件泰華大樓建物於六十七年三月六日辦竣建物所有權第
　　一次登記，依當時法令並無應分配基地權利範圍之規定，故系爭九０七建號地下
　　樓登記資料無記載分配基地之權利範圍，有台北市建成地政事務所九十一年一月
　　十一日函可稽（參見本院卷第二五六頁），是本件無從依登記資料查得上訴人丁
　　○○、丙○○所有系爭九０七建號建物，其應受分配之基地權利範圍。
　　又上訴人丁○○所有泰華大樓建物總面積為九０七建號之一七八．八七平方公尺
　　（八九四．三五平方公尺之一百分之二十），九０九建號之七八二．０九平方公
　　尺及共同使用部分九０八建號（一三二三．三二平方公尺）應有部分一００００
　　分之六六四（即八七．八六八四四八），以上合計一０四八．八二八四平方公尺
　　，若依丁○○所有建物面積與其所有基地面積比例計算，則上訴人丁○○所有九
　　０七建號建物對一四二地號、一四五地號土地，可得主張權利之比例為178.87/1
　　048.8284（約為0.0000000），實際面積約為二０．一八六五五九平方公尺（計
　　算式：0.0000000*(5985/24040*41+2185/24040*1190=20.186559) 。而上訴人丙
　　○○所有泰華大樓建物總面積為七０九建號一七八．八七平方公尺，其餘上開建
　　號一三三二等十筆建物面積為九四九．七五平方公尺，合計一一二八．六二平方
　　公尺（詳見附件一）。若依比例計算，則丙○○所有九０七建號建物對一四五地
　　號土地可得主張權利之比例為178.87/1128.62 （約為0.0000000），實際面積約
　　為二九．八一一六二三平方公尺（計算式：0.0000000*3800/24040*1190=29.811
　　623）。查上訴人丁○○、丙○○就系爭九０七建號地下樓之應有部分均為一百
　　分之二十，若依上述比例方式計算則丁○○系爭九０七建號建物之基地為二０．
　　一八六五五九平方公尺，而丙○○相同建物權利之基地則有二九．八一一六二三
　　平方公尺，顯與事理有違，是依此方法計算九０七建號建物之基地權利，顯不適
　　當。
　　查依台北市建成地政事務所九十一年二月十九日北市建地一字第０九一三０二三
    七七００號函復意旨「北市○○區○○段一小段一四二、一四五地號土地地上建
    物共計一七八筆，其中二０一建號建物僅坐落於一四五地號，該一七八筆建物總
　　面積約為一一一二八．五七平方公尺（見本院卷第二八四至二八六頁，及附件二
　　所示）。而系爭泰華大樓基地為一四二地號四一平方公尺及一四五地號一一九０
　　平方公尺，合計一二三一平方公尺，則以總樓板面積與基地總面積相比，每一平
　　方公尺基地可建樓地板面積約為九．０四０二六八平方公尺。系爭九０七建號建
　　物面積為八九四．三五平方公尺，依上開比值計算，其應配置之基地面積應為九
　　八．九二九五八九平方公尺。又丁○○、丙○○就九０七建號建物應有部分均為
　　一００分之二十，則該二人應有之基地權利面積為一九．七八五九一七平方公尺
　　。
    又被上訴人占用之面積為一四平方公尺，則上訴人丁○○、丙○○所得請求損害
    賠償之基地面積應為０．0000000平方公尺（計算式：11128.57/1231=9.
　　040268。894.35/9.040268*20/100*14/894.35=0.0000000）。
４、本件地下樓建物坐落北市○○路二五號，鄰近台北火車站、郵局、附近為商業區
　　，乃眾所周知，是本院認應以系爭建物及坐落基地申報總價額年息百分之十計算
　　系爭建物之法定租金。又參酌土地法第一百零五條規定，上訴人戊○○、甲○○
　　就系爭建物並無基地，則該二人並無受相當地租部分之損害，即僅得請求建物部
　　分之損害。
５、依此計算，上訴人丁○○、丙○○可得請求之損害賠償均如附表一所示；戊○○
　　、甲○○可得請求之損害賠償各如附表二、三所示。即上訴人丁○○、丙○○各
    得請求被上訴人給付三萬八千八百二十四元，及其中二萬五千八百六十六元自起
　　訴狀繕本送達翌日（即八十八年四月十八日），其餘一萬二千九百五十八元自擴
　　張聲明狀繕本送達翌日（即九十年十二月十三日）起，均至清償日止按年息百分
　　之五計算之利息。上訴人戊○○得請求被上訴人給付一萬六千六百七十一元，及
　　其中一萬一千六百八十九元自起訴狀繕本送達翌日（即八十八年四月十八日），
　　其餘四千九百八十二元自擴張聲明狀繕本送達翌日（即九十年十二月十三日）起
　　，均至清償日止按年息百分之五計算之利息。上訴人甲○○得請求被上訴人給付
　　一萬五千八百二十七元，及其中一萬零八百五十元自起訴狀繕本送達翌日（即八
　　十八年四月十八日），其餘四千九百七十七元自擴張聲明狀繕本送達翌日（即九
　　十年十二月十三日）起，均至清償日止按年息百分之五計算之利息。
六、綜上所述，上訴人於原審請求判決如上訴聲明二所示部分，為無理由，應予駁回
　　。上訴人於原審請求被上訴人給付八十三年六月二十三日至八十八年二月二十五
　　日止之損害金計四十八萬元及遲延利息，於上訴人丁○○、丙○○、戊○○、甲
　　○○各依序請求二萬五千八百六十六元、二萬五千八百六十六元、一萬一千六百
　　八十九元、一萬零八百五十元及各自八十八年四月十八日起至清償日止，按年息
　　百分之五計算之利息部分，為有理由，應予准許，逾上開部分之請求為無理由，
　　應予駁回。原審就上開應准許部分，為上訴人敗訴之判決，尚有未當，上訴意旨
　　指摘原判決此部分不當，求予廢棄，為有理由，爰將原判決此部分廢棄，並改判
　　如主文第二項所示，至上訴人之請求不應准許部分，原審為上訴人敗訴之判決，
　　並無違誤，上訴意旨指摘原判決該部分不當，求予廢棄改判為無理由，應予駁回
　　。又上訴人於本院擴張聲明，請求被上訴人給付上訴人丁○○、丙○○、戊○○
　　、甲○○八十八年二月二十六日至九十年十一月二十六日之損害金依序八萬四千
　　七百四十四元、一十萬一千一百一十二元、四萬零一百二十八元、三萬八千零一
　　十六元及遲延利息部分，於上訴人丁○○、丙○○、戊○○、甲○○依序請求一
　　萬二千九百五十八元、一萬二千九百五十八元、四千九百八十二元、四千九百七
　　十七元及各自九十年十二月十三日起至清償日止，按年息百分之五計算之利息，
　　為有理由，應予准許，逾上開部分之請求為無理由，應予駁回。又本判決命被上
　　訴人給付部分，未逾一百五十萬元，於本院判決後，即告確定，而有執行力，上
　　訴人聲請宣告假執行，核無必要，應予駁回。
七、本件事證已明，兩造其餘攻擊防禦方法，經核與本判決之結果不生影響，爰不一
　　一論述。
八、據上論結：本件上訴為一部有理由，一部無理由；追加之訴為一部有理由，一部
　　無理由，依民事訴訟法第四百五十條、第四百四十九條第一項、第七十九條但書
　　、第八十五條第一項前段，判決如主文。
中　　　華　　　民　　　國　　九十一　　年　　　七　　　月　　　十六　　日
　　　　　　　　　　　　　　　　　臺灣高等法院民事第十一庭
                                      審判長法  官　吳  景  源
　　　　　　　　　　　　　　　　　　　　　　法　官　陳　金　圍
                                            法　官　滕  允  潔
右為正本係照原本作成。
上訴人如不服本判決，應於收受送達後二十日內向本院提出上訴書狀，其未表明上訴
理由者，應於提出上訴後二十日內向本院補提理由書狀（均須按他造當事人之人數附
繕本）上訴時應提出委任律師或具有律師資格之人之委任狀；委任有律師資格者，另
應附具律師及格證書及釋明委任人與受任人有民事訴訟法第四百六十六條之一第一項
但書或第二項（詳附註）所定關係之釋明文書影本。
被上訴人不得上訴。
中　　　華　　　民　　　國　　九十一　　年　　　七　　　月　　二十三　　日
　　　　　　　　　　　　　　　　　　　　　　書記官　邵　淑　津
附註：
民事訴訟法第四百六十六條之一（第一項、第二項）：
對於第二審判決上訴，上訴人應委任律師為訴訟代理人。但上訴人或其法定代理人具
有律師資格者，不在此限。
上訴人之配偶、三親等內之血親、二親等內之姻親，或上訴人為法人、中央或地方機
關時，其所屬專任人員具有律師資格並經法院認為適當者，亦得為第三審訴訟代理人
。
附表一：
丁○○、丙○○部分：
┌─────────┬───────┬─────┬─────────────────────────────────┬─────┐
│　　　　　　　　　│ 當期申報地價 │當期房屋評│                                                                  │          │
│期　　　　　　　間│(元／平方公尺)│定現值(元)│　　賠      償      金      額      及      計      算      式    │利息起算日│
├─────────┼───────┼─────┼─────────────────────────────────┼─────┤
│83.02.26~83.06.30.│    81,288    │ 8,132,779│[(0000000×14/894.35×20/100)＋(81288×0.0000000)]×1/10×125/365 │自起訴狀繕│
│（共 125 天）     │              │          │＝1734.2                                                          │本送達之翌│
├─────────┼───────┼─────┼─────────────────────────────────┤日（即88年│
│83.07.01~83.12.31.│    91,484    │ 8,132,779│[(0000000×14/894.35×20/100)＋(91484×0.0000000)]×1/10×184/365 │4月18日） │
│（共 184 天）     │              │          │＝2711.9                                                          │起算      │
├─────────┼───────┼─────┼─────────────────────────────────┤          │
│84.01.01~84.12.31.│    91,484    │ 8,035,960│[(0000000×14/894.35×20/100)＋(91484×0.0000000)]×1/10＝5349.3  │          │
├─────────┼───────┼─────┼─────────────────────────────────┤          │
│85.01.01~85.12.31.│    91,484    │ 7,939,142│[(0000000×14/894.35×20/100)＋(91484×0.0000000)]×1/10＝5037.2  │          │
├─────────┼───────┼─────┼─────────────────────────────────┤          │
│86.01.01~86.12.31.│    91,484    │ 7,842,323│[(0000000×14/894.35×20/100)＋(91484×0.0000000)]×1/10＝5288.7  │          │
├─────────┼───────┼─────┼─────────────────────────────────┤          │
│87.01.01~87.12.31.│    91,484    │ 6,970,954│[(0000000×14/894.35×20/100)＋(91484×0.0000000)]×1/10＝5015.9  │          │
├─────────┼───────┼─────┼─────────────────────────────────┤          │
│88.01.01~88.02.26.│    91,484    │ 6,118,948│[(0000000×14/894.35×20/100)＋(91484×0.0000000)]×1/10×56/365  │合計25,866│
│（共 56 天）      │              │          │＝728.6                                                           │          │
├─────────┼───────┼─────┼─────────────────────────────────┼─────┤
│88.02.27~88.12.31.│    91,484    │ 6,118,948│[(0000000×14/894.35×20/100)＋(91484×0.0000000)]×1/10×309/365 │自擴張聲明│
│（共 309 天）     │              │          │＝4020.5                                                          │狀繕本送達│
├─────────┼───────┼─────┼─────────────────────────────────┤之翌日（即│
│89.01.01~89.12.31.│    91,484    │ 5,964,000│[(0000000×14/894.35×20/100)＋(91484×0.0000000)]×1/10＝4700.6  │90.12.13）│
├─────────┼───────┼─────┼─────────────────────────────────┤起算      │
│90.01.01~90.11.26.│    91,484    │ 5,946,000│[(0000000×14/894.35×20/100)＋(91484×0.0000000)]×1/10×329/365 │          │
│（共 329 天）     │              │          │＝4237.0                                                          │          │
├─────────┴───────┴─────┼─────────────────────────────────┤          │
│　　　　 合　　　　　　　　　　　 計　　　　　│　　　　　　　　　　38824　　　　　　　　　　　　　　　　　　　　│合計12,958│
└───────────────────────┴─────────────────────────────────┴─────┘
附表二：
戊○○部分：
┌─────────┬─────┬───────────────────────────────┬─────┐
│　　　　　　　　　│當期房屋評│                                                              │          │
│期　　　　　　　間│定現值(元)│　賠      償      金      額      及      計      算      式  │利息起算日│
├─────────┼─────┼───────────────────────────────┼─────┤
│83.02.26~83.06.30.│ 8,132,779│[0000000×14/894.35×10/100×125/365×1925/10000＝893]        │自起訴狀繕│
│（共 125 天）     │          │                      893                                     │本送達之翌│
├─────────┼─────┼───────────────────────────────┤日（即88年│
│83.07.01~83.12.31.│ 8,132,779│[0000000×14/894.35×10/100×184/365×1925/10000＝1,235]      │4月18日） │
│（共 184 天）     │          │                    1,235                                     │起算      │
├─────────┼─────┼───────────────────────────────┤          │
│84.01.01~84.12.31.│ 8,035,960│[0000000×14/894.35×10/100×1925/10000＝2,422]               │          │
│                  │          │                    2,422                                     │          │
├─────────┼─────┼───────────────────────────────┤          │
│85.01.01~85.12.31.│ 7,939,142│[0000000×14/894.35×10/100×1925/10000＝2,392]               │          │
│                  │          │                    2,392                                     │          │
├─────────┼─────┼───────────────────────────────┤          │
│86.01.01~86.12.31.│ 7,842,323│[0000000×14/894.35×10/100×1925/10000＝2,363]               │          │
│                  │          │                    2,363                                     │          │
├─────────┼─────┼───────────────────────────────┤          │
│87.01.01~87.12.31.│ 6,970,954│[0000000×14/894.35×10/100×1925/10000＝2,101]               │          │
│                  │          │                    2,101                                     │          │
├─────────┼─────┼───────────────────────────────┤          │
│88.01.01~88.02.25.│ 6,118,948│[0000000×14/894.35×10/100×56/365×1925/10000＝283]         │合計11,689│
│（共 56 天）      │          │                      283                                     │          │
├─────────┼─────┼───────────────────────────────┼─────┤
│88.02.27~88.12.31.│ 6,118,948│[0000000×14/894.35×10/100×309/365×1925/10000＝1,560]      │自擴張聲明│
│（共 309 天）     │          │                    1,560                                     │狀繕本送達│
├─────────┼─────┼───────────────────────────────┤之翌日（即│
│89.01.01~89.12.31.│ 5,964,000│[0000000×14/894.35×10/100×1925/10000＝1,797]               │90.12.13）│
│                  │          │                    1,797                                     │起算      │
├─────────┼─────┼───────────────────────────────┤          │
│90.01.01~90.11.26.│ 5,946,000│[0000000×14/894.35×10/100×330/365×1925/1000＝1,625]       │          │
│（共 329 天）     │          │                    1,625                                     │          │
├─────────┴─────┼───────────────────────────────┤          │
│     合               計      │                   16,671                                     │合計4,982 │
└───────────────┴───────────────────────────────┴─────┘
附表三：
甲○○部分：
┌─────────┬─────┬───────────────────────────────┬─────┐
│　　　　　　　　　│當期房屋評│                                                              │          │
│期　　　　　　　間│定現值(元)│　賠      償      金      額      及      計      算      式  │利息起算日│
├─────────┼─────┼───────────────────────────────┼─────┤
│83.06.23~83.06.30.│ 8,132,779│[0000000×14/894.35×10/100×8/365×1925/10000＝ 54]          │自起訴狀繕│
│（共 125 天）     │          │                       54                                     │本送達之翌│
├─────────┼─────┼───────────────────────────────┤日（即88年│
│83.07.01~83.12.31.│ 8,132,779│[0000000×14/894.35×10/100×184/365×1925/10000＝1,235]      │4月18日） │
│（共 184 天）     │          │                    1,235                                     │起算      │
├─────────┼─────┼───────────────────────────────┤          │
│84.01.01~84.12.31.│ 8,035,960│[0000000×14/894.35×10/100×1925/10000＝2,422]               │          │
│                  │          │                    2,422                                     │          │
├─────────┼─────┼───────────────────────────────┤          │
│85.01.01~85.12.31.│ 7,939,142│[0000000×14/894.35×10/100×1925/10000＝2,392]               │          │
│                  │          │                    2,392                                     │          │
├─────────┼─────┼───────────────────────────────┤          │
│86.01.01~86.12.31.│ 7,842,323│[0000000×14/894.35×10/100×1925/10000＝2,363]               │          │
│                  │          │                    2,363                                     │          │
├─────────┼─────┼───────────────────────────────┤          │
│87.01.01~87.12.31.│ 6,970,954│[0000000×14/894.35×10/100×1925/10000＝2,101]               │          │
│                  │          │                    2,101                                     │          │
├─────────┼─────┼───────────────────────────────┤          │
│88.01.01~88.02.25.│ 6,118,948│[0000000×14/894.35×10/100×56/365×1925/10000＝283]         │合計10,850│
│（共 56 天）      │          │                      283                                     │          │
├─────────┼─────┼───────────────────────────────┼─────┤
│88.02.27~88.12.31.│ 6,118,948│[0000000×14/894.35×10/100×309/365×1925/10000＝1,560]      │自擴張聲明│
│（共 309 天）     │          │                    1,560                                     │狀繕本送達│
├─────────┼─────┼───────────────────────────────┤之翌日（即│
│89.01.01~89.12.31.│ 5,964,000│[0000000×14/894.35×10/100×1925/10000＝1,797]               │90.12.13）│
│                  │          │                    1,797                                     │起算      │
├─────────┼─────┼───────────────────────────────┤          │
│90.01.01~90.11.26.│ 5,946,000│[0000000×14/894.35×10/100×329/365×1925/1000＝1,620]       │          │
│（共 329 天）     │          │                    1,620                                     │          │
├─────────┴─────┼───────────────────────────────┤          │
│　　 合　　　　　　　 計　　　│　　　　　　　　　 15,827　　　　　　　　　　　　　　　　　　 │合計4,977 │
└───────────────┴───────────────────────────────┴─────┘
